【裁判字號】    99,訴,68
【裁判日期】    990813
【裁判案由】    返還土地等
【裁判全文】
臺灣花蓮地方法院民事判決                99年度訴字第68號
原      告  甲○○
訴訟代理人  丙○○
被      告  戊○○
兼訴訟代理人  丁○○
上列當事人間請求返還土地等事件，本院於民國99年7月14日言
詞辯論終結，判決如下：
    主      文
原告之訴駁回。
訴訟費用由原告負擔。
    事實及理由
一、原告主張：
  (一)被告戊○○（以下對被告均僅稱姓名）於民國76年間向原告
    表示缺錢，欲借土地權狀向銀行借貸，借得新台幣（下同）
    18萬元，並於原告之土地3筆上設定抵押權，至81年清償借
    款後，向原告拿印鑑證明、身分證及印章辦理抵押權塗銷，
    不料戊○○私自將土地相繼以買賣及贈與方式過戶予其弟丁○○及其妹賴珠金，利用原告年邁無知欺瞞侵占附表所示土
    地（下稱系爭土地）。另原告於85年前所建之農舍（花蓮縣
    光復鄉○○段82建號、門牌號碼為花蓮縣光復鄉○○村○○
    街42巷27號房屋，下稱系爭農舍），現被他人侵占，該農舍
    在土地尚未過戶予丁○○就已存在。丁○○居心不良，原告
    認他為義子，卻利用原告年老孤獨無助之弱點，詐騙侵占原
    告土地，當時他說原告老了會照顧原告一輩子，如今原告長
    年臥病在床，動過幾次手術，他都不來探望或照顧，讓原告
    心灰意冷。
  (二)原告受丁○○背信詐欺，因為丁○○先來當原告的義子，而
    搬到擴建前的農舍與原告同住，不久認為農舍太小請原告擴
    建，原告沒錢而向丁○○借錢，陸續借了45萬元，到85年擴
    建農舍興建完成，原告要還丁○○錢，委託丁○○幫原告辦
    貸款，丁○○帶原告去辦並申請印鑑證明及取得原告印鑑章
    ，到花蓮某代書處辦理，辦好後叫原告在文書上簽字蓋章，
    原告不認識字，之後一直叫原告從農舍搬走。96年8月23日
    有在光復鄉公所調解，當天下午原告就發生車禍事故，原告
    覺得很奇怪他沒有賣土地，怎麼會在85年間將系爭土地轉到
    戊○○名下，91年又轉到丁○○和賴珠金名下，故丁○○欺
    騙原告，為侵權行為，原告要請求返還土地。
  (三)被告提出之買賣契約書上原告的簽名為真正，但原告簽的時
    候，文書上沒有其他文字，他是依照丁○○的要求簽名蓋章
    ，該契約書上所載土地出賣價格比公告現值還低，不可能以
    此價格出售土地。原告有收到借款給原告的45萬元，當初是
    說要蓋農舍而借錢給原告，不是用買賣的方式付價金。爰依
    侵權行為之法律關係請求被告返還土地，並依民法第767條
    規定請求丁○○自農舍遷離。並聲明：1.被告應將附表所示
    土地所有權移轉登記給原告。2.丁○○應自系爭農舍遷離，
    將該屋返還原告。
二、被告則以：戊○○、丁○○為兄弟，丁○○並非原告之義子
    。原告於84年3月初至4月初到戊○○家中急於要賣出其所有
    附表編號1、2所示土地，言談中得知原告被同居人趕出家門
    又不能回前妻家住，急需錢蓋房子，但戊○○知道土地是沼
    澤地不適於種稻而拒絕；84年4月戊○○得知原告將土地賣
    給弟妹丁○○、賴珠金，並簽訂契約書，因當時法令規定非
    自耕農不得登記為所有權人，所以先登記在戊○○名下，92
    年間知道農地開放買賣，才把土地移轉回丁○○、賴珠金名
    下。最讓人生氣的是將買來的土地讓原告蓋農舍住，農舍是
    原告用賣土地的錢來蓋的，因為原告將土地賣掉後就無處可
    住，丁○○同情原告才同意原告在土地上蓋農舍，蓋好後，
    由原告和丁○○一起共同生活達15年均相安無事，買賣契約
    有記載地上物一併購買。96年間光復鄉公所通知要承租附表
    編號1、2之土地蓋步道，原告因此申請在光復鄉公所調解該
    筆土地之價值，調解委員表示已過10年以上的土地不能再有
    要求，原告對此耿耿於懷因無法向妻兒們交代，在卡拉OK喝
    酒回家途中發生車禍而住院，在鳳林榮民醫院住院年餘而未
    住在農舍中，原告所述系爭土地皆抵押等情與事實有出入等
    語資為抗辯。並聲明：原告之訴駁回。
三、兩造不爭執之事實：
  (一)附表編號1所示土地原為原告所有，於85年10月5日以買賣為
    原因登記為戊○○所有，嗣於92年5月9日以贈與為原因登記
    為賴珠金所有。（土地登記簿謄本，本院卷8、98至100頁）
    。
  (二)附表編號2、3所示土地原為原告所有，於85年10月5日以買
    賣為原因登記為戊○○所有，之後於91年7月23日以買賣為
    原因登記為丁○○所有。（土地登記簿謄本，本院卷9、10
    、102至108頁）
  (三)上述三筆土地上有門牌號碼花蓮縣光復鄉○○村○○街42巷
    27號房屋（即系爭農舍），現登記所有權人為原告，現由原
    告及丁○○居住使用。（建物所有權狀影本，卷92頁）
四、得心證之理由：本件兩造所爭執之處，應在於：
  (一)原告主張受丁○○詐欺，未經原告同意將系爭土地移轉登記
    予戊○○，戊○○再轉到丁○○、賴珠金名下，依侵權行為
    之法律關係請求被告將系爭土地移轉登記予原告，是否有理
    ？
  (二)被告辯稱系爭土地係原告於84年間出賣予丁○○、賴珠金，
    因當時其二人無自耕農身分，故登記在戊○○名下，之後因
    農地開放買賣，戊○○才移轉登記在丁○○、賴珠金名下，
    且買賣標的包含系爭農舍，並提出買賣契約為證（本院卷24
    、25頁），是否有理？
  (三)原告依民法第767條規定請求丁○○自系爭農舍遷離，將農
    舍返還原告，是否有理？茲審酌如下。
五、本院之判斷：
  (一)按當事人主張有利於己之事實者，就其事實有舉證之責任，
    民事訴訟法第277條前段定有明文。民事訴訟如係由原告主
    張權利者，應先由原告負舉證之責，若原告先不能舉證，以
    證實自己主張之事實為真實，則被告就其抗辯事實即令不能
    舉證，或其所舉證據尚有疵累，亦應駁回原告之請求（最高
    法院17年上字第917號判例意旨可參）。本件原告主張原告
    受丁○○詐欺，私自將系爭土地移轉登記予戊○○等情，固
    據其提出土地登記簿謄本、地籍圖謄本、花蓮縣政府建設局
    使用執照、診斷證明書、照片、地價謄本、調解不成立證明
    書、掛號郵件收件回執、存證信函等為證（本院卷9至12、
    65至82頁），惟為被告所否認，依據前述說明，原告就其主
    張之事實應舉證證明，本院始得為其有利之認定。
  (二)經查：原告所舉之上開事證，其中土地登記簿謄本為系爭土
    地權利狀態之證明，目前系爭土地登記狀況如附表所示，地
    籍圖謄本為系爭土地位置之標示，花蓮縣政府建設局使用執
    照僅得證明系爭農舍之起造人為原告，於85年2月13日核發
    使用執照；診斷證明書為原告病況之證明（原告於96年8月
    24 日經急診入院，下半身癱瘓，現臥病在床），照片可見
    原告住院臥床之情形；地價謄本記載系爭土地之公告現值；
    調解不成立證明書記載原告與被告曾於96年8月2日、96年8
    月23日在花蓮縣光復鄉調解委員會調解不成立；另存證信函
    則為原告訴訟代理人對戊○○所發之私文書，核上開事證之
    內容均不能作為原告主張丁○○對其有詐騙等侵權行為之證
    明，此外，原告復未能再舉其他事證以實其說，則原告主張
    之事實，因無法盡其舉證責任，本院自難信為真實。
  (三)本件不惟原告就其主張之事實無法舉證證明，尚有以下證據
    證明被告之辯詞為真。查：
  1.被告提出買賣契約書（本院卷24、25頁）為憑，依該買賣契
    約書之記載可知，丁○○與賴珠金（買方）與原告（賣方）
    於84年4月6日就附表所示土地及重測前花蓮縣光復鄉○○段
    153之2地號土地簽立買賣契約，買賣價款50萬元，並在契約
    第10條「特約事項」下方，以手寫字樣約定：1.該買賣標的
    物因為興建農舍無法即時辦理產權移轉登記，為保障承買人
    之權益，乙方（即原告）願就甲方（即丁○○、賴珠金）已
    給付買賣之價款辦理抵押權設定登記給予甲方，2.於民國八
    十五年四月十五日土地所有權狀辦理移轉登記時，連同地上
    建物一併移轉給買方，有買賣契約書可參。
  2.就上開買賣契約書之簽立過程，證人即承辦地政士乙○○結
    證稱：（法官提示本院卷24、25頁買賣契約書）這個字跡是
    我太太寫的，這是我太太陳采璇在我辦公室替他們寫的契約
    ，我太太是我助理，這件是丁○○和賣方甲○○來到我的事
    務所委託我辦理的，我記得是他們來是要做房地的買賣，來
    的時候雙方先洽談，我們也要看賣的人是不是本人，要核對
    身分證，如果本人沒有來，我一定要看他的授權書，還要附
    上印鑑證明，有關這一件，出賣人甲○○是本人來。（法官
    問：簽約當時買方丁○○賴珠金都在場嗎？）時間已經很久
    了，我只記得甲○○、丁○○在，還有1個女的，他是什麼
    關係我不記得了。（法官問：原告知悉本件買賣並同意嗎？
    原告簽名時本買賣契約之手寫文字是否已經寫妥？買賣標示
    包含土地上之房屋嗎？）是的，甲○○知道且同意要賣土地
    ，合約裡面寫的很清楚。買賣契約都是本人親自簽的，我們
    是整個契約都寫好了，由雙方過目了才請雙方簽名。時間已
    經過很久了，買賣標示是否包含土地上的房屋我不能確定，
    但是應該依契約上所寫的文字來看，這個契約第10條特約事
    項中的第2項為買賣雙方他們自己作成約定再補上去的，這
    兩行文字的筆跡不是我太太的筆跡，筆跡一看就知道不一樣
    。（法官問：原告有無收到買賣價金？交付價金時你是否在
    場？）簽約同時84年10月6日的第一筆款5萬元，當時是簽約
    同時給的，我有在場，原告有收到，其他各期款我不記得了
    。本件土地移轉登記事宜要在鳳林地政事務所辦，送件的複
    代理人是林美嫘，他也是地政士，和我在業務上有所聯繫，
    是我麻煩他送件。委託我辦移轉登記的是買賣雙方。原告之
    身分證影本、印鑑證明、印鑑章、所有權狀都是原告親自拿
    來我事務所的。是經過原告同意才辦理的。（法官問：為何
    未一併辦理土地上房屋之移轉登記？）我現在回想起來，當
    初好像要在田裡面蓋房子，房子剛剛準備要蓋而已，房子還
    沒有蓋好，沒有權狀無法辦理房屋的移轉登記。（法官問：
    你知道甲○○為什麼要賣土地跟地上物嗎？）買賣雙方來我
    事務所的時候就是要辦買賣及移轉登記，他們沒有告訴我原
    因等語（本院卷165至166頁）。
  3.證人即乙○○之妻陳采璇在本院結證稱：（法官提示本院卷
    24、25頁買賣契約書）該契約書上手寫文字大部分都是我本
    人所寫，但是鈞院卷25頁第10條特約事項第2項的兩行文字
    不是我寫的。本件契約簽訂過程我都在場。（法官問：是否
    記得在場之人？）我記得甲○○本人有來，我還親自核對他
    的身分證，確定是他本人。我所記載手寫文字的內容都是詢
    問雙方當事人後，依照他們的意思寫下來的。至於特約事項
    第2項的文字我不記得是誰寫的，我並不清楚，可能是事後
    他們雙方又再加記的約定事項。（法官問：甲○○都有收到
    買賣的款項嗎？）買賣契約的第一期款是在簽約的同時，在
    我先生的事務所給的，原告甲○○有收到。至於之後的款項
    交付我沒有親眼看到，不是在我們事務所付款。但是簽約時
    我有告訴他們雙方，付款的同時一定要收款的人親自簽名等
    語（本院卷166頁反面至167頁）。
  4.系爭農舍係於85年2月16日建築完成，於99年4月1日始辦理
    所有權登記為原告所有，有建物所有權狀足憑（本院卷92頁
    ）。而證人乙○○、陳采璇與兩造間均無親誼關係，與本件
    亦無利害關係，其等就所承辦之業務在本院作證所為證詞，
    應可採信。是依上開證人之證詞及被告所提買賣契約書可知
    ，原告係出於自由意志願將系爭土地及地上物（即簽訂買賣
    契約後建造之系爭農舍）出賣予丁○○、賴珠金，原告並親
    自拿身分證影本、印鑑證明、印鑑章、所有權狀給證人乙○○以辦理系爭土地所有權移轉登記事宜，是被告所為辯詞，
    應堪信實。
  5.按直轄市或縣（市）政府對於轄區內之土地，應經常調查其
    地價動態，繪製地價區段圖並估計區段地價後，提經地價評
    議委員會評定，據以編製土地現值表於每年一月一日公告，
    作為土地移轉及設定典權時，申報土地移轉現值之參考；並
    作為主管機關審核土地移轉現值及補償徵收土地地價之依據
    。平均地權條例第46條定有明文。是直轄市或縣（市）政府
    就轄區內土地，分別區段、地目、地價等級，經常調查地價
    動態及市價每年編製之土地現值表，經地價評議委員會評定
    後，分區公告者，即為「土地公告現值」，而土地公告現值
    ，其作用係為土地移轉時申報土地移轉現值之參考，並作為
    補償徵收土地地價之依據。私人就買賣土地價格之決定，依
    契約自由原則，本得由出賣人及買受人依各種主、客觀因素
    ，自由決之，此即契約自由、私法自治原則之表現，只要當
    事人依其自由之意思表示合致所為價格決定，即屬合法有效
    ，當事人雙方均應受拘束，不得事後以合意之價格低於土地
    公告現值，而推翻雙方前所為價金合致之意思決定。原告既
    與丁○○、賴珠金簽約，以50萬元價金出賣系爭土地及地上
    物，所約定之價格縱較系爭土地84年間之公告現值為低，亦
    不得事後以此為由，翻異原先之契約約定，否認買賣關係存
    在。
  (四)綜上所述，原告已於84年4月6日與丁○○、賴珠金簽約出賣
    系爭土地及地上物（即系爭農舍），且其未能舉證證明被告
    有何詐欺致系爭土地移轉登記予被告之侵權行為，原告雖於
    99年4月1日登記為系爭農舍之所有權人，然依民法第348條
    規定，其既已將系爭農舍出賣予丁○○，即負有交付其物於
    買受人，並使其取得該物所有權之義務，丁○○基於與原告
    間之買賣契約占有系爭農舍居住使用，即非無權占有，故原
    告自不得依所有權之法律關係請求丁○○遷離系爭農舍。
六、從而，原告依侵權行為之法律關係及民法第767條規定請求
    被告將系爭土地所有權移轉登記給原告，及丁○○自系爭農
    舍遷離，將該屋返還原告，為無理由，應予駁回。本件事證
    已臻明確，兩造其餘攻擊防禦方法與舉證，均無礙勝負判斷
    ，爰不一一論列，附此敘明。
七、訴訟費用負擔之依據：民事訴訟法第78條。
中    華    民    國    99    年    8     月    13    日
                        臺灣花蓮地方法院花蓮民事庭
                              法    官      楊碧惠
上列為正本係照原本作成。
如不服本判決，應於送達後20日內，向本院提出上訴狀並表明上
訴理由，如於本判決宣示後送達前提起上訴者，應於判決送達後
20日內補提上訴理由書(須附繕本)。
中    華    民    國    99    年    8     月    13    日
                             法院書記官     羅仕健
附表
┌──┬─────────────┬───────────────┐
│編號│土地地號                  │所有權人及登記取得日期、原因  │
├──┼─────────────┼───────────────┤
│1   │花蓮縣光復鄉○○段1198地號│92年5月9日以贈與為原因登記為賴│
│    │（重測前為光復段152地號） │珠金所有。                    │
├──┼─────────────┼───────────────┤
│2   │花蓮縣光復鄉○○段1199地號│91年7月23日以買賣為原因登記為 │
│    │（重測前為光復段153地號） │丁○○所有。                  │
├──┼─────────────┼───────────────┤
│3   │花蓮縣光復鄉○○段1200地號│91年7月23日以買賣為原因登記為 │
│    │（重測前為光復段153之1地號│丁○○所有。                  │
│    │)                         │                              │
└──┴─────────────┴───────────────┘

司法院資訊處製作；財團法人民間司法改革基金會備份。
